【裁判字號】    96,訴,2327
【裁判日期】    970806
【裁判案由】    損害賠償
【裁判全文】
臺灣臺中地方法院民事判決              96年度訴字第2327號
原      告  士林電機廠股份有限公司
法定代理人  戊○○
訴訟代理人  趙培宏律師
            邱任晟律師
送達代收人  丁○○
被      告  甲○○
            丙○○○
共      同
訴訟代理人  林建宏律師
上列當事人間損害賠償事件，本院於民國97年7月23日言詞辯論
終結，判決如下：
    主    文
被告應連帶給付原告新臺幣參佰萬元，及自民國九十六年九月十
一日起至清償日止，按週年利率百分之五計算之利息。
訴訟費用由被告連帶負擔。
本判決於原告以新臺幣壹佰萬元供擔保後，得假執行。但被告如
以新臺幣參佰萬元為原告預供擔保，得免為假執行。
    事實及理由
一、原告起訴主張略以：
（一）緣訴外人乙○○係原告士林電機廠股份有限公司（下稱原
      告公司）之員工，詎其利用職務之便，假借原告公司客戶
      南陽實業股份有限公司等公司（下稱南陽公司等）之名義
      ，陸續向原告公司訂購貨物並製作虛偽之出貨單，致原告
      公司為其所誆，誤認係南陽公司等訂購而交貨，乙○○再
      將之轉賣他人牟利，且其就上情業已坦承不諱，經原告公
      司初步清查結果，損失已達新臺幣（下同）22,603,119元
      。乙○○利用職務之便，偽造不實出貨單向原告公司騙得
      貨物後轉售牟利，顯係故意不法侵害原告公司之貨物所有
      權，致原告公司受有損害，依民法第184條第1項之規定，
      應負侵權行為之損害賠償責任。又被告二人乃乙○○之共
      同保證人，彼等就乙○○之不法行為，依保證書及保證書
      辦法第5條之約定既負連帶賠償責任。原告公司依民法第
      273條第1項之規定，訴請被告連帶賠償3,000,000元及法
      定遲延利息，並保留其他部分之請求權，自屬有據。
（二）綜上，原告公司爰依保證書及保證書辦法第5條之約定、
      民法第184條第1項、第273條第1項、第229條第2項及第
      233條第1項之規定提起本件訴訟，並聲明：求為判決被告
      連帶給付原告3,000,000元及自起訴狀繕本送達之翌日起
      至清償日止，按週年利率5%計算之利息，並陳明願供擔保
      請准宣告假執行。
（三）對被告答辯之補充陳述：
    1.原告公司因乙○○之違法行為，至少受有22,603,119元之
      損害，乙○○對此亦坦承不諱；本件損害賠償債權，客觀
      上為可分之金錢之債，原告公司先行請求被告連帶給付
      300萬元，自屬有據。被告二人既就乙○○應負之賠償責
      任負連帶責任，依民法第273條第1項之規定，原告公司為
      連帶債務之債權人，自得對債務人中之一人或數人或其全
      體，同時或先後請求全部或一部之給付。是以，原告公司
      之請求，於法並無不合。
    2.依系爭保證書之保證書辦法第5條保證人責任範圍之本文
      約定，原告公司員工之保證人，其被保證人如有違反約定
      事項之一，而致使原告公司權益受損應負連帶賠償及一切
      法律責任，其賠償金額應為賠償事故造成損失之金額，足
      見本件被告所負者乃連帶保證責任，亦即民法第272條第1
      項所稱之連帶債務。而民法人事保證之規定，並未排除連
      帶保證之適用，基於私法自治原則，被告與原告公司約定
      負連帶保證責任，即無不合。況保證書後段係載明：「…
      、危害公司行為或因職務上加害第三人及其他違背情事，
      保證人願就公司所受全部損害負連帶照數賠償之責，拋棄
      先訴抗辯權，並願依循本件保證書辦法有關保證人之規定
      履行所具保證責任是實。」被告僅以上開保證書前段所載
      ，主張本件乃人事保證，應得主張先訴抗辯權云云，顯然
      斷章取義，並有違保證書辦法之規定，殊非可取。
    3.依民法第756條之2第1項之規定，僱用人不能依他項方法
      受賠償之情事，既係人事保證人得以行使先訴抗辯權之前
      提要件，故縱使被告之詞可採，本件乃人事保證之情形（
      原告仍否認），惟依民事訴訟法第277條規定，被告就此
      有利於己之事實，自應舉證證明之，始符舉證責任分配之
      法則。因此，被告主張該不能依其他方法受償之情事，應
      責由原告公司負舉證責任乙節，亦不足採。況原告公司前
      就訴外人乙○○所有財產聲請假扣押暨強制執行，經執行
      法院分別查封坐落台中市○區○○段520-1地號土地及其
      上建物（門牌地址：台中市○區○○里○○○路87巷10號
      5樓之7），並扣押乙○○對第三人華南商業銀行之存款債
      權，共計943,489元（205,000＋737,442＋1,047＝
      943,489），顯不足賠償原告公司所受損害額22,603,119
      元，足見縱依被告之詞，本件應優先適用人事保證之規定
      （原告公司仍主張本件乃連帶保證法律關係），原告公司
      亦確有不足受償之情事，故原告公司訴請被告負連帶保證
      責任，並無不合。
    4.被告訴訟代理人於鈞院民國（下同）97年4月7日業已當庭
      自認，本件保證書有89年8月20日及92年7月1日之二份保
      證書，且被告對於90年7月16日對保通知單上之簽名及印
      文亦無爭執。而系爭保證書辦法第7條第2項明定：「二、
      保證人所具保證書，本公司如認為有變更保證人必要時，
      應由被保人另覓保證人並辦妥新保手續，始得將原保證書
      註銷解除其保證責任。」上開89年8月20日及92年7月1日
      之二份保證書亦有相同約定。又前開對保通知單復載明：
      「…但在新保證手續尚未經本公司人事部門認可前，照規
      定仍由貴寶號保證…。」足見被告同意於新保證手續辦妥
      前或被保證人另覓新保證人且完成新保證手續前，仍應負
      連帶保證責任，不得主張免責。是以，被告辯稱，其依上
      開對保通知單所負連帶保證責任，僅自90年7月16日起至
      93年7月15日止云云，洵非可採。
    5.被告雖否認原證5保證書簽名及印文之真正，但被告對於
      原證13及原證14之真正並無爭執，已如前述，故被告確已
      於上開保證書及對保通知單承諾負連帶保證責任，則本件
      被保證人乙○○既無另覓其他新保證人辦妥新保證手續，
      依上述之約定，被告仍須負連帶保證責任，原告公司之請
      求，於法並無不合。
    6.本件刑事起訴書所載乙○○不法犯罪時間雖係自94 年1月
      6日起至95年12月8日止，惟上開期間係在92年7月1日保證
      書所定之三年連帶保證期間內，且乙○○並未另覓其他新
      保證人並完成新保證手續，故上開乙○○犯罪期間仍應由
      被告負連帶保證責任，被告據此主張免責，顯無理由。
    7.被告既自承曾同意擔任乙○○之保證人，足見先前乙○○
      表示被告從未簽署保證書，且被告亦表示乙○○從未要求
      彼等擔任其保證人等情，均非實在。如前所述，被告既應
      依民法第273條第1項之規定，對原告公司負連帶保證之責
      任，揆諸民法第125條之規定，本件原告公司請求權之消
      滅期間應係15年。況權利之行使可被期待甚或要求而不行
      使，乃權利依時效消滅之理由，若權利人不知已可行使權
      利，如仍責令其蒙受時效之不利益，自非時效制度之本旨
      。是以，縱依被告之主張，本件應適用人事保證之法律關
      係（原告公司仍否認），惟其請求權消滅時效，亦應自權
      利人知有損害及賠償義務人時起算。則原告公司既於96年
      間始知悉乙○○之不法行為，原告公司於96年間提起本件
      訴訟，自無已逾民法第756條之8所定2年短期消滅時效期
      間（蓋原告公司先前並不知悉乙○○之不法行為，消滅時
      效期間即無從起算）。被告上揭關於時效完成之抗辯，洵
      無理由。
二、被告答辯略以：
（一）被告二人非乙○○之人事保證保證人，原告公司起訴狀附
      呈之保證書及保證書辦法非被告二人簽署，其上印文亦非
      被告二人之印章所蓋用，被告二人並無人事保證之意思。
      乙○○之不法行為，被告二人否認之。又本件未見原告公
      司於起訴狀內詳載請求300萬元之計算式及其理由，被告
      二人亦否認之。
（二）依原告公司起訴狀附呈保證書所載：「保證人（或商號）
      甲○○、丙○○○今保證乙○○…在士林電機廠股份有限
      公司股務，操行廉潔恪守一切法令規章，倘有侵蝕公款財
      務、危害公司行為或因職務上加害第三人及其他違背情事
      ，…。」等語，可認該契約係屬民法第756條之1所定之人
      事保證，非原告公司所為主張之民法第273條第1項規定之
      一般連帶債務。而人事保證，民法債編第24節之1設有特
      別規定，其中民法第756條之2更特設「人事保證之保證人
      ，以僱用人不能依他項方法受賠償者為限負其責任」之特
      別規定，此項規定，稽其立法理由係謂：「人事保證為無
      償之單務契約，對保證人至為不利，如僱用人能依他項方
      法獲得賠償，自宜要求僱用人先依各該方法求償，其有不
      能受償或不足受償，始令保證人負其責任，．．．。」此
      項規定既屬特別規定，依特別法優於普通法原則，自應優
      先適用。被告二人，倘依原告公司主張，果有為人事保證
      之意思，則其損害賠償責任，依民法第756條之2第1項規
      定，仍須以原告不能依其他方法受償為限，被告二人依法
      始應負賠償責任，無受拋棄先訴抗辯權聲明之拘束之餘地
      ，且此項不能依其他方法受償之情事，應責由原告負舉證
      責任。
（三）被告二人縱為人事保證之保證人，充其量僅依保證契約之
      約定，於僱用人不能依他項方法受賠償時，始負賠償責任
      ，要無侵權行為或不當得利之情，是原告公司引據民法第
      179條及第184條第1項所定之不當得利返還請求權及侵權
      行為損害賠償請求權要屬無由。
（四）本件前經鈞院將被告二人所持有之印章、印文及被告甲○○於94年間之簽名筆跡送鑑，其鑑定結果，有關印文部份
      ，確與原告公司起訴狀附呈系爭人事保證書上所示被告二
      人之印文不符，據此可證被告二人確未持其所有之印章蓋
      用於系爭人事保證書上。準此，被告二人於乙○○任職原
      告公司，確無為保證之意思，洵屬無疑。
（五）綜上所述，原告公司上開請求，均屬無據。並聲明：求為
      判決駁回原告之訴及假執行之聲請，如受不利判決願供擔
      保請准免假執行。
三、兩造經本院整理結果，本件兩造之爭執點如下：
（一）原證五保證書是否為被告二人所製作？
（二）被告二人是否有為乙○○擔任保證人的意思表示？
（三）原告公司是否受有損害，損害金額若干？
（四）原告公司是否先依保證書約定民法第756條之1、之2之規
      定，先向主債務人請求，請求無著之後，始得再向被告二
      人請求？
四、法院之判斷：
（一）關於爭點1、2部分：
      查本件乙○○所提出交付與原告公司之保證書，並經原告
      公司於本件訴訟過程中提向本院提出者，計有89年、92年
      及94年度等3份；另原告公司主張90年及91年其分別寄發
      對保通知單與被告，由被告填寫後寄還原告公司，故另提
      出該2份對保通知單供本院審酌。經查：
    1.原告公司所提出之89年保證書（參本院卷第216頁），被
      告不爭執其屬真正（參97年4月7日及97年7月23日言詞辯
      論筆錄）。而查：
      (1)此份保證書上之甲○○楷體印文與被告甲○○所設立之
        金融帳戶存摺（參本院卷第192、195、196頁所附被告
        甲○○設於臺灣銀行健行分行及台中漢口路郵局帳戶印
        鑑卡等）、原告公司所提出90年及91年對保通知單上所
        用為篆體印文不符。
      (2)此份保證書之丙○○○印文，與被告丙○○○所提出之
        其中一楷體印文（參本院卷第144頁附被告提出之印文
        影本，即附件四編號B第3枚）相符，惟與原告公司所提
        出之90年對保通知單上之圓形印文仍不符。
      (3)此份保證書上甲○○、丙○○○之簽名，與甲○○平日
        簽名（參本院卷第192、195、196頁印鑑卡上簽名及第
        201頁甲○○戶籍謄本申請書上之簽名）明顯不符，而
        丙○○○之簽名，則尚乏證據比對。
      (4)據上，系爭89年保證書之被告二人簽章既與被告平日留
        存之簽章多有不符之情形，然被告二人仍認其屬真實，
        足見被告二人於89年間應有授權乙○○代為於此份保證
        書上簽章之情形。
    2.原告公司所提出之90年對保通知書，被告雖否認為真正，
      然查：
      (1)被告訴訟代理人於97年4月7日言詞辯論期日，曾認被告
        之簽名與印章部分應屬無誤（本院卷第172頁）。
      (2)此份對保通知書上之被告甲○○簽名與上揭1之(1)所述
        之被告甲○○平日簽名之筆順大致相符，而印文部分則
        與被告甲○○上揭銀金融帳戶之存摺印文相符。
      (3)該對保通知單係原告公司寄發與被告，由被告二人簽名
        後始寄還原告公司（參本院卷第220頁背面郵戳及97年7
        月23日言詞辯論期日由原告公司提出之92年對保通知單
        ），足見該對保通知單應曾經被告二人審閱及簽名。
      (4)據上，被告二人空言否認該對保通知書之真正，尚不足
        採。
    3.原告公司所提出之91年對保通知書，被告雖否認為真正，
      然該份對保通知書上之甲○○簽名雖與其平日簽名方式不
      相符合，但其上所蓋用之印文則與90年對保通知書印文相
      符，故此份對保通知書自亦堪信為真實。
    4.原告公司所提出之92年保證書，被告亦否認為真正，然該
      保證書上粘附有被告二人之身分證影本，且該粘附之丙○○○身分證影本背面曾經加蓋91年選舉戳記，而揆諸我國
      投票作業實務，非本人無從持身分證領取選票、參與投票
      ，足認91年間丙○○○曾持用該身分證親往投票；據此堪
      見，該身分證平日仍為丙○○○持有，是保證書上之身分
      證影本應為被告丙○○○提供與乙○○使用無訛。則被告
      二人辯稱因乙○○代辦其等保險事宜而持有其等身分證影
      本，故疑似遭冒用云云，尚不足採。
    5.本件被告二人所提出之印文，計有甲○○3枚、丙○○○4
      枚，另有印章2枚。而查上開丙○○○之印章所使用姓名
      ，或有冠夫姓，或無（參本院卷第144頁印文影本），雖
      均未見有同94年度保證書上之印章或印文，然丙○○○尚
      有一枚圓形印章（參90年對保通知單）並未向本院提出。
      且查印章本即可多次刻造，而依國人一般經驗，除於不動
      產之買賣，有使用印鑑章之習慣外，其餘則無特定使用印
      章之情形。據上，本院認被告二人不無尚有其他曾使用之
      印章存在之可能。
    6.原告公司所提出之94年度保證書，被告雖否認為真正，且
      其上之簽名、印文亦有不同。然依被告二人於本院訴訟中
      對於真正之文書任意否認，及依相關證據顯示被告二人有
      為上揭授權乙○○簽章、提供身分證影本交付與乙○○使
      用等情事觀之，本院認此94年度之保證書被告二人應有授
      權乙○○代為簽章之情形。
    7.由上揭，可知：
      (1)被告二人於89年初次同意為乙○○保證後，其中90年及
        91年間應堪認定確有於接受原告公司寄發對保通知單後
        ，填載完成後寄回與原告公司之情形。
      (2)92年間之保證書雖未經被告二人簽名，然其等提供身分
        證影本供乙○○黏附於保證書上，應堪認確曾同意為之
        保證，至簽名部分雖非其等親自為之，然參下述8所言
        之乙○○及被告二人於本院之說詞不足採之情形，應認
        被告二人係授權乙○○代為簽名。至94年間之保證書之
        簽章，自亦同此，而堪推知係被告二人因同意擔任乙○○保證人而授權乙○○代為簽章。
      (3)據此，本院認被告二人既於94年間同意為乙○○之保證
        人，並授權乙○○於保證書上簽名，自均應依保證書約
        定內容負保證人之責任。
    8.至證人乙○○雖於本院證述，94年保證書上被告二人之簽
      章欄上之簽章均非其完成，且以往履次保證書簽署過程均
      差不多，記憶中父母親未曾簽署保證書云云（參本院卷第
      120頁），惟其所言與證人即原告公司負責承辦員工保證
      書之職員己○○所稱，保證書係乙○○完成後始交付公司
      之證述內容不符（參本院卷第232頁背面），另亦與被告
      二人上揭曾於對保通知單上簽章及曾於89年立有保證書之
      事實不符；而乙○○為被告二人之子，且涉有侵害原告公
      司權利之行為，其惟恐父母因其錯誤行為而晚年受累，故
      所言不無迴護被告之嫌，自難遽採。再被告二人於96年12
      月17日言詞辯論期日稱，乙○○從未曾要求伊等為其擔任
      保證云云（參本院卷第122頁），亦與其自認及本院依證
      據推認之事實不符，自亦不足採信。
（二）經查，被告二人自89年起即任乙○○之保證人直至94年8
      月8日仍簽立保證書一紙保證乙○○服務於原告公司期間
      ，倘有侵蝕公款財務、危害公司行為...，願就公司所受
      全部損害負連帶照數賠償之責，拋棄先訴抗辯權，有該保
      證書附卷可憑；核其契約內容既係保證乙○○服務於原告
      公司期間之無侵害原告公司權利之不法行為等，並願負連
      帶賠償責任，此約定內容自與民法第756條之1以下所定之
      人事保證契約相符，本件自應於系爭保證書規範內容有所
      不足時，援引上揭民法規定以為補充。而按民法第748 條
      規定數人保證同一債務者，除契約另有規定外，應連帶負
      保證責任；第746條第1款規定保證人拋棄第745條之先訴
      抗辯權者，保證人不得主張該項權利。則依同法第756 條
      之9準用關於保證之規定之結果，同一人事保證有數保證
      人者，除契約另有規定外，各人事保證人間應連帶負保證
      責任，且得拋棄其等之先訴抗辯權。又稱人事保證者，謂
      當事人約定，一方於他方之受僱人將來因職務上之行為而
      應對他方為損害賠償時，由其代負賠償責任之契約；民法
      第756條之1第1項亦分別定有明文。經查本件兩造間系爭
      保證契約約定保證期間為自保證契約自成立之日起算為3
      年（參保證書背面所記保第書辦法第7條），業已涵蓋乙○○服務期間侵占原告公司貨款之時間（參原告公司提出
      之乙○○聲明書及異常出貨單明細），且保證書上已載明
      被告二人願負連帶賠償責任，並拋棄先訴抗辯權，則依上
      揭說明，被告二人自應對乙○○因職務上之不法行為所侵
      占原告公司貨款金額共22,603,119元負連帶清償之責。被
      告二人空言否認乙○○侵權行為之事實與侵害金額，尚無
      可採。
（三）按民法第756條之2第1項規定：「人事保證之保證人，以
      僱用人不能依他項方法受賠償者為限，負其責任」。此雖
      明示人事保證之保證人所負責任，為「填補責任」、「次
      要責任」，亦即需僱用人對被僱用人無他項方法求償，才
      可對保證人之財產為求償，但並非限制僱用人之訴訟請求
      權。且本件原告公司已提出其對乙○○進行強制執行所得
      仍不足清償損害等之證明文件（參本院卷第180頁以次乙○○財產歸屬資料清單、本院民事執行處函及華南銀行士
      林分行96年7月17日函），而被告復未證明原告公司能依
      其他方法受償，則被告上揭抗辯應由原告公司證明其已依
      他項方法不能受償或不足受償，被告二人始負人事保證責
      任云云，尚不足採。
（四）按僱用人對保證人之請求權，因二年間不行使而消滅。民
      法第756條之8定有明文。而消滅時效自請求權可行使時起
      算，民法第128條定有明文。人事保證請求權消滅時效期
      間，以權利人知悉損害及賠償義務人時起算（最高法院93
      年度台上字第2282號、92年度台上字第2008號判決參照）
      。查，本件依乙○○於96年5月8日所立聲明書所載，其固
      係自88年間即有偽造出貨單出貨與他人以獲取不法利益之
      行為，然原告公司既係於96年5月8日始取得乙○○上揭聲
      明書，足見其發現該等不法事實，應係在該聲明書書立之
      前後不久時日，是原告公司既於96年5月間始知受有損害
      及賠償義務人，則其於96年8月22日提起本件訴訟，自無
      請求權已罹於2年時效消滅之情。被告二人以原告公司保
      證責任請求權消滅時效業已完成而拒絕給付，核無理由。
（五）查職務保證契約之保證人，如係對於被保證人職務行為致
      損害於僱用人時，負賠償責任，即為獨立負擔之損害賠償
      義務，非無民法第217條之適用（最高法院49年度臺上字
      第2637號判例參照）。又僱用人對受僱人之選任或監督有
      疏懈者，法院得減輕保證人之賠償金額或免除之，89年5
      月5日增訂施行之民法第756條之6第2款定有明文。其立法
      理由略以：僱用人對於受僱人有監督義務，故若對於受僱
      人之監督有疏懈，其對損害之發生或擴大即與有過失，自
      應依其比例自負其責，方稱公允，為使其責任明確及具體
      化，並避免適用之困難，爰參考最高法院49年度臺上字第
      2637號判例意旨而設本條規定。則僱用人對受僱人之選任
      或監督有疏懈者，法院應得減輕保證人之賠償金額或免除
      之。查乙○○任職於原告公司，自88年起分任公司之主辦
      、業務工程師、一級專員等職務，其辦理原告公司貨品出
      貨職務時，亦有課長等主管人員得加以審核，另亦有倉管
      等人員可監管出貨流程（參本院卷第5頁以次所附原告提
      出之乙○○偽造出貨單），惟該等監控管人員竟任由乙○○長期以偽造之出貨單出貨圖私牟利，而未有監督杜弊之
      作為，足見原告公司對此業務之監督亦有疏懈，難辭其咎
      。原告公司主張乙○○侵吞貸款之數額，經結算合計為
      22,603,119元，且其所提出之證明受害數額之書證，亦為
      被告告所不爭執（參本院卷第74頁，96年10月1日言詞辯
      論筆錄），再本件乙○○侵害原告公司之情事及損害金額
      ，亦經乙○○結證屬實（參本院卷第118頁以下，96年12
      月17日言詞辯論筆錄），自堪信為真實。茲審酌乙○○之
      所為，並前揭原告公司對上開損害之發生與有重大過失之
      情節，本院認以減輕被告二人賠償金額二分之一為合理公
      平，核算結果應為11,301,560（元以下四捨五入）。綜上
      所述，原告依據侵權行為損害賠償、保證書約定（人事保
      證契約）法律關係，請求被告二人連帶給付其所受損害中
      之一部，即300萬元，及自起訴狀繕本送達之翌日即96年9
      月11日起至清償日止，按週年利率5%計算之利息，為有理
      由，應予准許。
五、本件判決之基礎已臻明確，兩造其餘之攻擊防禦方法及舉證
    ，核與判決無影響，毋庸一一論列，併此敘明。
六、兩造分別陳明願供擔保，分別請求假執行或免為假執行，經
    審核無不合，爰各酌定相當之擔保金額，併准許之
據上論結，本件原告之訴為有理由，依民事訴訟法第78條、第85
條第2項、第390條第2項、第392條，判決如主文。
中    華    民    國    97    年    8     月    6     日
                  民事第四庭    法  官  王鏗普
正本係照原本作成。
如對本判決上訴，須於判決送達後20日內向本院提出上訴狀。
中    華    民    國    97    年    8     月    6     日
                                書記官


司法院資訊處製作；財團法人民間司法改革基金會備份。
